臺灣臺南地方法院民事判決
109年度訴字第2059號
原      告  黃俊雄
訴訟代理人  朱宏杰律師
被      告  中華民國
管  理  者  財政部國有財產署

法定代理人  曾國基
訴訟代理人  黃耀光
複  代理人  曾友和
被      告  陳垣㚬

訴訟代理人  郁旭華律師
被      告  黃邦輝
訴訟代理人  方文賢律師
上列當事人間請求確認通行權存在事件，本院於民國110年9月30
日言詞辯論終結，判決如下：
    主      文
原告之訴駁回。
訴訟費用由原告負擔。
    事實及理由
一、原告起訴主張略以： 
（一）原告係坐落臺南市○○區○○段000地號土地（以下簡稱系爭
      土地）之所有權人，系爭土地之使用分區為甲種工業區，
      一般而言，如欲達工業地通常使用之目的，除要能搭建工
      業廠房以及可供大型車輛行駛之道路外，尚需有足供工業
      廠房使用之電線、水管、瓦斯管等管線設置，始為已足。
      而被告黃邦輝所有之同地段622-2地號土地（以下簡稱系
      爭622-2地號土地）、被告中華民國所有之同地段630地號
      土地（以下簡稱系爭630地號土地）及被告陳垣㚬所有之同
      地段630-3地號土地（以下簡稱系爭630-3地號土地，並與
      系爭622-2地號土地、系爭630地號土地合併簡稱系爭被告
      土地），均為系爭土地與臺南市仁德區大順路聯絡所必經
      之土地，且部分系爭被告土地已有鋪設柏油路面，可供車
      輛通行，其上亦無任何建物，惟該道路為土地所有權人所
      私設，且曾表明禁止原告通行，以致原告所有系爭土地確
      實不能為通常之使用，爰依民法第786條第1項、第787條
      第1項之規定，請求確認原告就系爭被告土地有通行權存
      在，並請求依附圖壹方案（即臺南市歸仁地政事務所複丈
      日期110年2月19日土地複丈成果圖，以下簡稱原告附圖壹
      方案）通行被告土地至公路。
（二）茲就臺南市歸仁地政事務所繪製之複丈成果圖，表示意見
      如下：
　　⒈被告黃邦輝所提方案，通行寬度僅3公尺，顯不足供大型車
      輛進出，致系爭土地難以達到工業地通常使用之目的。且
      系爭626地號土地上坐落鐵皮屋，現供營業使用，該方案
      須拆除部分鐵皮屋（面積18.27平方公尺），而改變周圍
      地既有之使用現況，並非侵害最小之方案。是以，被告黃
      邦輝僅以通行範圍公告現值作為衡量侵害最小之唯一標準
      ，而非就系爭土地與周圍地現況做通盤性考量，並非妥適
      。
　　⒉被告陳垣㚬所提方案，編號辛部分與系爭土地並無完整密接
      ，日後恐再衍生法律爭議；且觀之系爭土地周圍地之使用
      現況，系爭622-2地號土地（被告黃邦輝所有）現況已作
      通行之用，故如採原告所提之方案，對周圍地既有之使用
      現況毫無影響，應認為屬侵害最小之方案。又系爭622-2
      地號土地之使用現況乃供同地段618地號土地通行之用，
      是以，系爭622-2地號土地自無可能作為通行以外之建築
      使用，否則將置同地段618地號土地面臨無路可用之窘境
      。
（三）聲明：
　　⒈確認原告就被告黃邦輝所有坐落臺南市○○區○○段00000地號
      土地內如附圖壹所示編號Ａ部分、面積188.97平方公尺土
      地有通行權存在，被告黃邦輝應容忍原告在上開土地開設
      柏油或水泥道路，並供原告安設電線、水管、瓦斯管或其
      他管線，且不得禁止或妨害原告通行。
　　⒉確認原告就被告中華民國所有坐落臺南市○○區○○段000地號
      土地內如附圖壹所示編號Ｂ部分、面積1.19平方公尺土地
      有通行權存在，被告中華民國應容忍原告在上開土地開設
      柏油或水泥道路，並供原告安設電線、水管、瓦斯管或其
      他管線，且不得禁止或妨害原告通行。　　
　　⒊確認原告就被告陳垣㚬所有坐落臺南市○○區○○段00000地號
      土地內如附圖壹所示編號Ｃ部分、面積6.54平方公尺土地
      有通行權存在，被告陳垣㚬應容忍原告在上開土地開設柏
      油或水泥道路，並供原告安設電線、水管、瓦斯管或其他
      管線，且不得禁止或妨害原告通行。　　
二、被告陳垣㚬抗辯：
（一）被告黃邦輝所有之系爭622-2地號土地，北側與臺南市仁
      德區大順路相鄰，臨路寬度約7公尺，深度約30公尺，地
      形方正，為一標準建築用地。然原告竟主張通行系爭622-
      2地號土地之寬度約5公尺，將導致系爭622-2地號土地所
      餘臨路寬度僅約2公尺，而屬畸零之土地，無法為任何之
      利用，顯對其造成巨大之侵害。是以，原告主張如附圖壹
      所示之通行方案，顯然有悖於民法第787條第2項前段規定
      對周圍地侵害最小原則。
（二）被告黃邦輝係主張自系爭土地東南角，經同地段626地號
      土地向東通行，寬度為3公尺，雖使用之面積30.46平方公
      尺，為通行面積最小之方案，然其通行範圍侵及同地段62
      6地號土地上之建物（面積18.27平方公尺），若採此方案
      必將拆除上開建物之部分，有損社會經濟及該建物所有權
      人之權益，尚非妥適。
（三）被告陳垣㚬主張自系爭土地西北角，經同地段630、621-2
      、622-1、621-1、622、621、613-3地號土地向北通行，
      寬度為6公尺，所通行之上開數筆土地，地形多屬狹長型
      之畸零土地，且目前均為空地，對周圍地所造成之損害顯
      較原告及被告黃邦輝附圖參通行方案為小，不失為適當之
      通行方案。爰請求以附圖貳（即臺南市歸仁地政事務所複
      丈日期110年3月29日土地複丈成果圖陳垣㚬所提方案，以
      下簡稱陳垣㚬附圖貳方案）所示為通行方案。
（四）聲明：
　　⒈原告之訴駁回。
　　⒉訴訟費用由原告負擔。
三、被告黃邦輝抗辯：
（一）原告附圖壹方案主張通行系爭622-2地號土地之面積達187
      .2平方公尺，且通行路寬約6公尺，已佔該土地總面積218
      .99平方公尺約85%，且使該土地僅餘東側約1公尺寬長條
      形面積。而系爭622-2地號土地臨臺南市仁德區大順路之
      面寬7公尺，屬工業區之建築用地，乃堪為建築廠房使用
      ，如依原告附圖壹方案，將使該土地形同廢地，無法再供
      為建築使用，對被告黃邦輝之損害過鉅，顯非屬對鄰地損
      害最少之處所及方法。
（二）又依周圍地所小侵害原則言之，應以原告之系爭土地經由
      同地段626、628、625等地號土地，以至東側之臺南市仁
      德區中正路為適當，依此原告通行所需土地（似以通行62
      6地號土地之南側為適當），不僅面積顯較原告附圖壹方
      案少許多，且與公路距離甚短（約僅10公尺），應屬對鄰
      地損害最少之處所及方法。爰請求以附圖參（即臺南市歸
      仁地政事務所複丈日期110年3月29日土地複丈成果圖黃邦
      輝所提使用626地號土地之通行方案，以下簡稱黃邦輝附
      圖參通行方案）所示為通行方案。
（三）626地號土地上雖坐落建物，然依該建物測量成果圖所示
      ，基地面積僅為160.34平方公尺，明顯可知該建物現狀為
      擴大增建（南、北、東側均逾越原廠房基地），致該建物
      南側已接近其土地之南側界線。衡以該建物係老舊之鐵皮
      鋼鐵構造，且有違法增建，如闢設該通路，對其損害應非
      鉅大，況非法本不受保護，亦不待贅言。
（四）另陳垣㚬附圖貳方案，雖通行鄰地面積（共198.47平方公
      尺）、筆數較多，然其中已有本即供為通路（或水路）使
      用之621地號（使用面積30.67平方公尺）、621-1地號（
      使用面積15.67平方公尺）、630地號（使用面積6.49平方
      公尺）土地，且其上為空地，相較之下，陳垣㚬附圖貳方
      案對鄰地之損害應較原告附圖壹方案為小。是如認被告黃
      邦輝附圖參通行方案非屬適當，亦以陳垣㚬附圖貳方案較
      原告附圖壹方案為適法妥當。
（五）至於原告主張其非通過原告附圖壹方案之土地則無法設置
      電線、水管或其他管線云云。然本件原告依民法第786條
      第1項規定為請求，已非有據，且黃邦輝附圖參通行方案
      亦屬對鄰地損害最少之處所及方法，已如上述，是若原告
      有設置電線、水管或其他管線之必要，依法亦僅得通過黃
      邦輝附圖參通行方案之土地，而不得通過系爭622-2地號
      土地。　
（六）聲明：
　　⒈原告之訴駁回。
　　⒉訴訟費用由原告負擔。
四、被告中華民國之管理人財政部國有財產署則以：被告黃邦輝
    所提供之通行方案對鄰地損害最小，故主張依黃邦輝附圖參
    通行方案通行。並聲明：原告之訴駁回，訴訟費用由原告負
    擔。
五、得心證之理由：
（一）按確認法律關係之訴，非原告有即受確認判決之法律上利
      益者，不得提起之，民事訴訟法第247條第1項前段定有明
      文。所謂即受確認判決之法律上利益，係指法律關係之存
      否不明確，原告主觀上認其在法律上之地位有不妥之狀態
      存在，且此種不妥之狀態，能以確認判決將之除去者而言
      。本件原告主張系爭土地為其所有之袋地，請求確認就被
      告黃邦輝、中華民國、陳垣㚬所有系爭622-2、630、630-3
      地號土地如附圖壹所示編號Ａ、Ｂ、Ｃ部分土地有通行權、
      管線設置權及排水溝渠設置權存在，為被告所否認，則原
      告於私法上之地位難謂無受侵害之危險，又此項危險得以
      對於被告之確認判決除去，則原告提起本件確認之訴，有
      即受確認判決之法律上利益而有權利保護之必要，自得提
      起。又本件係對特定被告所有土地之特定部分，請求法院
      確認是否存在通行權，核屬確認之訴，是原告主張所提起
      之本件訴訟係形成之訴，容有誤會，附此敘明。
（二）再按土地因與公路無適宜之聯絡，致不能為通常使用者，
      土地所有人得通行周圍地以至公路，民法第787條第1項前
      段定有明文。本件原告主張其所有之系爭土地為鄰地即臺
      南市○○區○○段621-2、622-2、630、630-3、630-2、625、
      628、626、635、636等地號土地所包圍，為與公路無適宜
      之聯絡，致不能為通常使用之袋地乙節，業據提出地籍圖
      謄本及土地登記簿謄本為憑，復經本院會同地政人員至現
      場履勘屬實（見本院110年2月19日勘驗測量筆錄），堪信
      原告此部分所為系爭土地為袋地之主張為真實。
（三）復按有袋地通行權人應於通行必要之範圍內，擇其周圍地
      損害最少之處所及方法為之，民法第787條第2項前段定有
      明文。經查：
　　⒈系爭土地如依原告附圖壹方案，往北經由系爭622-2、630
      、630-3地號土地通往大順路，通行寬度6公尺，使用系爭
      622-2地號土地面積為188.97平方公尺，已占該土地總面
      積218.99平方公尺逾86%，並致系爭622-2地號土地所餘土
      地成為臨路面寬僅餘約1公尺、長度約30公尺之極為狹長
      形狀的土地，將使系爭622-2地號土地原本臨路面寬約7公
      尺、長度約30公尺之方正可建築之土地，成為極難利用且
      可能無法建築使用之土地，對系爭622-2地號土地之損害
      甚大。
　　⒉系爭土地如依黃邦輝附圖參通行方案，往東側經由同地段6
      26地號土地通往中正路，通行寬度3公尺，使用面積為30.
      46平方公尺，縱加寬至6公尺，亦僅約60平方公尺，占該
      土地總面積328.18平方公尺約20%，該土地所餘約260平方
      公尺土地，亦不致無法使用，對該土地之損害，顯較原告
      附圖壹方案對系爭622-2地號土地之損害為小。
　　⒊系爭土地如依陳垣㚬附圖貳方案，往北經由630、621-1、62
      2-1、613-3、621、622等地號土地通往大順路，通行寬度
      6公尺，雖其通行鄰地筆數較多，且通行面積達198.47平
      方公尺，然所通行之該數筆土地，地形多屬狹長型之畸零
      土地，且目前均為空地，對周圍地所造成之損害，顯較原
      告附圖壹方案致系爭622-2地號土地幾乎不能使用為小。
　　⒋綜上，原告主張通行鄰地之原告附圖壹方案，已較黃邦輝
      附圖參通行方案、陳垣㚬附圖貳方案對周圍鄰地之損害為
      大，顯非擇周圍地損害最少之處所及方法為之，況可能尚
      有較原告附圖壹方案對周圍鄰地損害較小之其他通行方案
      。從而，原告請求依原告附圖壹方案【⒈確認原告就被告
      黃邦輝所有系爭622-2地號土地（即系爭622-2地號土地）
      內如附圖壹所示編號Ａ部分、面積188.97平方公尺土地有
      通行權存在；⒉確認原告就被告中華民國所有坐落臺南市○
      ○區○○段000地號土地（即系爭630地號土地）內如附圖壹
      所示編號Ｂ部分、面積1.19平方公尺土地有通行權存在；⒊
      確認原告就被告陳垣㚬所有坐落臺南市○○區○○段00000地號
      土地（即系爭630-3地號土地）內如附圖壹所示編號Ｃ部分
      、面積6.54平方公尺土地有通行權存在。】通行被告所有
      土地，且被告不得禁止或妨害原告之通行，為無理由，不
      應准許。
（四）復按有通行權人於必要時，得開設道路，民法第788條第1
      項本文定有明文。揆其立法意旨，乃立法者認為欲使土地
      之所有人，安全行使其通行權，應予以開設道路之權（該
      條項之立法理由參照）。如非有通行權之人，自不得依上
      開規定，請求開設道路。本件原告請求依原告附圖壹方案
      通行被告所有土地，既無理由，則原告依民法第788條第1
      項規定，請求被告容忍其於原告附圖壹方案之通行範圍開
      設道路，亦無理由，不應准許。
（五）又按土地所有人非通過他人之土地，不能設置電線、水管
      、瓦斯管或其他管線，或雖能設置而需費過鉅者，得通過
      他人土地之上下而設置之。但應擇其損害最少之處所及方
      法為之，並應支付償金，民法第786條第1項定有明文。本
      件原告並未舉證證明其所有系爭土地，非通過原告附圖壹
      方案主張之通行範圍不能設置電線、自來水管線、瓦斯管
      或其他管線，或雖經他處能設置而需費過鉅；況原告所有
      系爭土地如經相鄰之同地段626、628、625地號土地設置
      電線、自來水管線、瓦斯管或其他管線至中正路距離約10
      公尺，而經原告附圖壹方案至大順路距離卻約30公尺，相
      較之下，原告主張依原告附圖壹方案設置管線，顯非對鄰
      地損害較少之處所及方法。是原告依民法第786條第1項規
      定，請求在原告附圖壹方案所示範圍之被告土地安設電線
      、水管、瓦斯管或其他管線，難認有據，為無理由，不應
      准許。
六、綜上所述，原告依民法第787條第1項、第2項規定，提起本
    件確認之訴，請求確認系爭土地就原告附圖壹方案主張通行
    範圍有通行權存在，不得為禁止或妨害原告通行之行為；依
    民法第788條第1項規定，請求被告容忍其於原告附圖壹方案
    主張通行範圍開設柏油道路；依民法第786條第1項規定，請
    求被告容忍其於原告附圖壹方案主張通行範圍設置電線、水
    管、瓦斯管或其他管線；均為無理由，均應予駁回。　　　
七、本件判決基礎已臻明確，兩造其餘攻擊防禦方法與舉證，經
    審核結果，均不能動搖該基礎，且與本件事實之認定無涉，
    自無庸一一贅述，附此敘明。
八、據上論結，原告之訴為無理由，依民事訴訟法第78條，判決
    如主文。
中　　華　　民　　國　　110 　年　　10　　月　　14　　日
                          臺灣臺南地方法院民事第二庭
                                法  官  王 獻 楠
上為正本係照原本作成。
如不服本判決，應於送達後20日內，向本院提出上訴狀並表明上
訴理由，如於本判決宣示後送達前提起上訴者，應於判決送達後
20日內補提上訴理由書（須附繕本），如委任律師提起上訴者，
應一併繳納上訴審裁判費。
中　　華　　民　　國　　110 　年　　10　　月　　14　　日
                                書記官  蕭 雅 文